【裁判字號】    90,上易,2691
【裁判日期】    901011
【裁判案由】    妨害名譽
【裁判全文】
臺灣高等法院刑事判決                            九十年度上易字第二六九一號
    上 訴 人即
    自  訴  人  有誠股份有限公司
    代  表  人  丙○○
    自訴代理人  乙○○
    被      告  丁○○
    被      告  甲○○
右上訴人因妨害名譽案件，不服臺灣士林地方法院九十年度自字第九號，中華民國
九十年五月十日第一審判決提起上訴，本院判決如左：
    主  文
上訴駁回。
    理  由
一、自訴意旨略以：被告丁○○、甲○○均係丁○○企業有限公司（下稱丁○○公司
    ）股東，並分別擔任董事及經理。民國八十九年一月九日該公司與自訴人簽訂廠
    商契約，約定由丁○○公司將其供應自訴人之咖啡、冰淇淋及冷熱飲等商品，依
    照自訴人之指示，陳列在自訴人所有並自營之有誠生活館生鮮超市（坐落台北市
    士林區○○路○段五十五號一樓）中指定之範圍內，為自訴人出售，每日將所得
    繳回自訴人，未經自訴人同意，不得陳列銷售上述以外之商品，亦不得私自收受
    貨款及拒開、漏開或偽開自訴人之統一發票，否則以違約論。然簽約不到半年，
    被告即以經營虧損為由，在館內增設爐具、烹製並販賣簡餐，經自訴人委請律師
    分別於八十九年六月十五日及同年月二十五日二次發函終止與丁○○公司之廠商
    契約，並停止將自訴人之發票交由被告使用後，被告竟基於共同之犯意聯絡，先
    由被告甲○○製作內容不實海報，以醒目標題誣指自訴人逃稅，自八十九年八月
    四日起至八十九年九月十三日止，將海報陳列於市場之結帳處前方，使其得以散
    布於公眾，再由被告丁○○於同年月十六日向臺北市政府稅捐稽處檢舉自訴人拒
    交發票供渠等使用係逃稅行為，因認被告二人係共犯刑法加重誹謗或妨害信用罪
    。
二、按依修正前刑事訴訟法第三百二十三條第二項前段規定，在偵查結前，檢察官知
    有自訴者，應即停止偵查，將案件移送法院。查自訴人前於八十九年九月十五日
    向台灣士林地方法院檢察署就前開犯罪事實提出告訴，經該署受理偵辦，此據本
    院調閱該署八十九年他字第一一一一號、八十九年他字第一五一六號、八十九年
    偵字第一０二七一號、八十九年偵字第一０五八五號偵查卷宗查明無訛。然自訴
    人另於八十九年十二月二十九日提起本件自訴，是台灣士林地方法院檢察署檢察
    官於九十年七月十二日就前開告訴內容為不起訴處分，即有未合。惟此並無礙本
    件自訴之提起及審理，合先敘明。
三、按犯罪事實應依證據認定之，無證據不得推定其犯罪事實；又不能證明被告犯罪
    者，應諭知無罪之判決，刑事訴訟法第一百五十四條、第三百零一條第一項，分
    別定有明文。次按「言論自由為人民之基本權利，憲法第十一條有明文保障，國
    家應給予最大限度之維護，俾其實現自我、溝通意見、追求真理及監督各種政治
    或社會活動之功能得以發揮。惟為兼顧對個人名譽、隱私及公共利益之保護，法
    律尚非不得對言論自由依其傳播方式為合理之限制。刑法第三百十條第一項及第
    二項誹謗罪即係保護個人法益而設，為防止妨礙他人之自由權利所必要，符合憲
    法第二十三條規定之意旨。至刑法同條第三項前段以對誹謗之事，能證明其為真
    實者不罰，係針對言論內容與事實相符者之保障，並藉以限定刑罰權之範圍，非
    謂指摘或傳述誹謗事項之行為人，必須自行證明其言論內容確屬真實，始能免於
    刑責。惟行為人雖不能證明言論內容為真實，但依其所提證據資料，認為行為人
    有相當理由確信其為真實者，即不能以誹謗罪之刑責相繩，亦不得以此項規定而
    免除檢察官或自訴人於訴訟程序中，依法應負行為人故意毀損他人名譽之舉證責
    任，或法院發現其為真實之義務。」此有司法院大法官釋字第五○九號解釋足資
    參照。
四、本件自訴人認被告共犯刑法加重誹謗或妨害信用罪嫌，無非係以被告二人違約經
    營雙方未約定之項目，經自訴人委請律師分別於民國八十九年六月十五日及同年
    月二十五日二次發函終止與丁○○公司之廠商契約，並停止將自訴人之發票交由
    被告二人使用後，竟由被告甲○○製作內容不實海報，以醒目標題誣指自訴人逃
    稅，自八十九年八月四日起至八十九年九月十三日止，將海報陳列於市場之結帳
    處前方，使其得以散布於公眾為論據。訊據被告丁○○、甲○○均堅決否認有誹
    謗及妨害自訴人信用之故意，被告丁○○辯稱：有誠股份有限公司（下稱有誠公
    司）於招商時允諾之條件與後來實際經營狀況不符，有誠公司從八十九年八月四
    日起就拒絕提供發票，伊去稅捐稽徵處請教，稅捐稽徵處人員說有誠公司有可能
    涉及逃漏稅，同時告訴伊可用二聯發票。海報是伊要被告甲○○寫的。寫海報是
    用以提醒客戶，因憑發票可以免費停車，伊只是要對客人交代、解釋而已。被告
    甲○○辯稱：海報是伊寫的，有誠公司未經協商即突然停止供應發票，渠等不得
    已，為對客人交代才製作海報等語。
五、經查：
（一）被告丁○○、甲○○坦承確於右揭時地張貼載有「有誠自八月初起即未提供本
      咖啡廳發票，有逃漏稅金之嫌疑，ＥＶＡ咖啡已函送國稅局，若消費者認為需
      檢舉其逃稅之不法行為：：」之海報，並據証人即承辦警員戊○○結証屬實。
（二）次查，自訴人因認被告經營之丁○○公司違約，經委請律師發函終止兩造間之
      契約後，自八十九年八月二日起即未再提供發票予丁○○公司使用，此為自訴
      人所自承。再被告丁○○確於八十九年八月十六日以自訴人未提供發票為由向
      台北市稅捐稽徵處檢舉自訴人逃漏稅之嫌，此有被告所提台北市稅捐稽徵處受
      理市民口頭請辦（陳情、檢舉、申請）事項紀錄表影本一紙可憑，且經證人即
      受理被告丁○○檢舉之稅務人員王錦煌於偵查中結證無訛（詳士林地檢署八十
      九年度偵字第一○五八五號偵查卷，第十四頁背面、第十五頁），而「若專櫃
      有營業額，有誠公司不開發票，有漏稅之責，有銷售即要開發票，就算未收到
      貨款也要開，所有專櫃有誠公司均需給發票」亦經證人王錦煌證述甚詳。足證
      被告確有相當之證據相信自訴人有逃漏稅之嫌。而依自訴人所提被告所製作之
      海報照片上載：「有誠逃稅（橫聯），有誠自八月初起即未提供本咖啡廳發票
      ，有逃漏稅金之嫌疑，ＥＶＡ咖啡已函送國稅局，若消費者認為需要檢舉其逃
      稅之不法行為，請電．．．」之內容觀之，其所欲說明者係有誠公司未提供發
      票予ＥＶＡ咖啡廳，有逃漏稅之嫌，尚難認係惡意妨害自訴人名譽或信用。雖
      被告丁○○前開向台北市稅捐稽徵處檢舉一案，經台北市稅捐稽徵處調查後謂
      ：有誠股份有限公司八十九年八月四日曾函本處士林分處，聲明已委請律師發
      函終止契約關係，否認有漏開統一發票之情事，而認被告丁○○之檢舉不成立
      ，此有該處八十九年十一月二日北市稽核甲字第八九一一五三五○○○號函附
      卷可查（詳士林地檢署八十九年度偵字第一○二七一號卷，第四十一頁），惟
      自訴人與丁○○公司間之契約已否經合法解除，現仍在訴訟中，此有被告所提
      答辯狀一份可稽，並為自訴人所不爭執（見本院審判筆錄）足證前開契約已否
      合法終止仍有爭議，則被告因未獲有誠公司提供發票而製作海報告知消費顧客
      ，乃基於營業上之須要，要難僅依台北市稅捐稽徵處未對自訴人為逃漏稅之處
      分即認被告有妨害自訴人名譽或信用之惡意。又自訴人雖執八十九年八月廿一
      日台北市稅捐稽徵處士林分處交查單、八十九年營處字第八九０八六八號處分
      書、丁○○公司聲明書謂被告經營之丁○○公司有逃漏稅云云，然被告經營之
      丁○○公司是否有逃漏稅，與本案犯罪事實之認定並無關聯，自訴人上開主張
      尚難作為被告論罪之依據。此外，復查無其他積極證據足以證明被告確有毀損
      自訴人名譽及信用之故意，原審因而為被告無罪之諭知，並無違誤。自訴人上
      訴指摘原判決不當，為無理由，應予駁回。
據上論斷，應依刑事訴訟法第三百六十八條，判決如主文。
中      華      民      國    九十      年      十      月     十一     日
                                臺灣高等法院刑事第十三庭
                  審判長法  官  蔡    燉
                                          法  官  李  春  地
                                          法  官  盧  彥  如
右正本證明與原本無異。
不得上訴。
                                          書記官  洪  金  堆
中      華      民      國    九十      年      十      月     十二     日


司法院資訊處製作；財團法人民間司法改革基金會備份。
